【裁判字號】    96,上易,2333
【裁判日期】    970624
【裁判案由】    妨害名譽
【裁判全文】
臺灣高等法院刑事判決                96年度上易字第2333號
上  訴  人
即自 訴 人  乙○○
自訴代理人  林佩儀律師
            李文中律師
上  訴  人
即  被  告  甲○○
選任辯護人  王惠光律師
上列上訴人因妨害名譽案件，不服臺灣臺北地方法院96年度自字
第69號，中華民國96年8 月31日第一審判決，提起上訴，本院判
決如下：
    主  文
上訴駁回。
    事  實
一、甲○○係民間全民電視股份有限公司（下簡稱民視公司）之
    董事長，於民國九十六年三月二十九日十五時許，在臺北市
    ○○路○段三十號十四樓會議室召開第一次股東臨時會，由
    甲○○擔任主席，乙○○則以全民電通投資股份有限公司（
    下簡稱全民電通公司）代表人之身分出席，甲○○竟於民視
    公司股東代表王明玉、全民電通公司指派出席之高文義、李
    文中、王漢鼎等特定多數人得以共聞共見之狀態下，基於貶
    損乙○○社會評價之故意，在會議室內對乙○○以：「這個
    乙○○喔、你這個不要臉，派這種人來這裡鬧、在在在鬧什
    麼」、「不要臉、你這個，乙○○你這個不要臉、未認真教
    育到這款」、「你畜生、你這咧」等言詞，而公然辱罵乙○
    ○，使乙○○精神上、心理上感受難堪、不快，並足以貶損
    乙○○之社會評價。
二、案經乙○○提起自訴暨追加自訴。
    理  由
壹、程序方面：
  (一)有關本件自訴人及被告所提出之會議錄影光碟共四片，均係
    以機械（照相機）方式所留存之影像，並非依憑人之記憶再
    加以轉述而得，係物證而非供述證據，殊無傳聞證據排除法
    則之適用。再者，經原審分別勘驗自訴人、被告所提出之會
    議錄影光碟，雖部分發言內容無法清楚辨認，然係因錄影當
    時發言者眾或背景聲音噪雜所致，惟就發言內容觀之，前後
    具連續性，堪認上開光碟所錄得之影像、聲音並無偽造、變
    造或摻雜個人主觀意見之情形，則自訴人、被告所提出之會
    議錄影光碟內容，既係憑機械力拍錄，未經人為操控，自應
    有證據能力。
  (二)關於自訴人具狀追加自訴部分：
  (1)按第一審辯論終結前，得就與本案相牽連之犯罪或本罪之誣
    告罪，追加起訴。自訴程序亦準用之。而所謂「相牽連案件
    」，包括一人犯數罪、數人共犯一罪或數罪之情形，刑事訴
    訟法第三百四十三條、第二百六十五條第一項、第七條第一
    款、第二款分別定有明文。因而於自訴程序中，若有一人犯
    數罪之相牽連案件，自得於第一審辯論終結前追加自訴。
  (2)查，自訴人於本件言詞辯論終結前之九十六年四月三十日具
    狀追加自訴被告於九十六年三月二十九日之民視公司召開股
    東臨時會上，基於誹謗自訴人名譽之犯意，公開傳述「乙○
    ○我跟你講，你這個、你很惡質，你欠我的錢，你都不還」
    等不實話語，涉犯刑法第三百十條第一項之誹謗罪嫌，且此
    部分與已提起自訴之公然侮辱罪嫌，屬刑事訴訟法第七條「
    一人犯數罪」之相牽連案件，揆諸前開說明，本件自訴人追
    加自訴部分應屬合法，合先敘明。
貳、實體部分：
一、被訴公然侮辱罪（即有罪部分）：
  (一)訊據被告固坦承有於九十六年三月二十九日十五時許，在臺
    北市○○區○○路三段三十號十四樓會議室召開民視公司第
    一次股東臨時會時，在會議室內對著乙○○說（台語）「這
    個乙○○喔、你這個不要臉，派這種人來這裡鬧、在在在鬧
    什麼」、「不要臉、你這個，乙○○你這個不要臉、未認真
    教育到這款」、「你畜生、你這咧」等話語，惟矢口否認有
    何公然侮辱自訴人之犯行，並辯稱：因為當天開會時乙○○
    帶高文義等人來鬧場，企圖阻擾會議進行，在氣憤下才會說
    這些話，並無誹謗或侮辱之犯意，且開會地點不是公開場所
    ，非一般人可以任意進出，亦不符合公然之要件，因為有二
    道關卡，在開會的14樓電梯出去就有保全人員，保全人員會
    先問何事來，無關係之人無法進去，要進入要刷卡，不然要
    由保全人員開門，所以不是任意第三人都可隨意進入。該會
    議在民視電視公司的會議室舉行，會議室也是封閉的，即使
    民視的員工要進入也要有正當理由，要有職務上需要才能進
    入，不是任何人可隨意出入。被告辯護人則以：本案並不符
    合「公然」要件，特定人需在短時間可辨認，會中12人依光
    碟中可看出是他們一直在鬧場，直到後來被告是被激怒，才
    會有情緒性反應講那些話，被告無公然侮辱的主觀犯意云云
    置辯。
  (1)上揭事實，業經原審於九十六年六月十二日當庭勘驗由被告
    所提出之九十六年三月二十九日民視公司第一次臨時股東會
    會議錄影光碟，被告確有於會議上，透過麥克風以台語面對
    著自訴人稱「這個乙○○喔、你這個不要臉，派這種人來這
    裡鬧、在、在、在鬧什麼」、「不要臉、你這個，乙○○你
    這個不要臉、未認真教育到這款」、「你畜生、你這咧」等
    話語，此有原審九十六年六月十二日準備程序筆錄及被告、
    自訴人所各自提出之會議錄影光碟在卷可資佐證，參以被告
    亦供承曾於該次會議進行中對自訴人為上開陳述（原審卷第
    39頁至第47頁），足認自訴人此部分指訴應為真實，堪以採
    信。
  (2)有關九十六年三月二十九日十五時許，在民視公司所召開第
    一次股東臨時會會場內（即臺北市○○區○○路三段三十號
    十四樓會議室），出席在場者除主席（即被告外），尚有全
    民電通公司代表林文雄、高文義、李文中、許華、吳政殿、
    王漢鼎、林堂、侯清敏，以及自訴人乙○○、股東代表王明
    玉和其他姓名不詳之人等約二十餘人之事實，除據被告供承
    在卷，並有被告提出之民間全民電視股份有限公司二００七
    年第一次臨時股東會出席名冊、指派書附卷可稽（見原審卷
    第三十頁至第三十一頁），且經原審依職權勘驗被告、自訴
    人各自提出之會議錄影光碟，清晰可見在場人非僅被告與自
    訴人，至少有二十四人同時在場，此見原審九十六年六月四
    日勘驗筆錄後附之列席人員簡圖（見原審卷第四十八頁）自
    明，是以被告係於特定多數人得以共見共聞之情況下，陳述
    上開言詞。被告雖辯稱會議室有門禁管制，當天會議室之大
    門緊閉，連民視公司之其他人員都不能任意進出，且在場人
    員也是特定的，當天股東會並非公開場合云云。惟按所謂「
    公然」乃秘密的相反詞，係指不特定人或多數人得以共見共
    聞的狀態，不以實際上果已共見或共聞為必要，但必在事實
    上有不特定人或多數人得以共見或共聞的狀況；又這裡所稱
    的多數人係指人數眾多，非經相當時間的分辨，難以計數者
    而言，包括特定的多數人在內；行為人需在不特定人、多數
    人或特定的多數人共見或共聞下，或得以共見或共聞的情況
    下，侮弄辱罵特定人或可得推知之人，方構成本罪（司法院
    院字第二０三三號、第二一七九號解釋亦同是認）。經查，
    當天被告於會議進行中，透過麥克風為上開陳述，已足使會
    場中之林文雄、高文義、李文中、許華、吳政殿、王漢頂、
    林堂、侯清敏及股東代表王明玉和其他參與該次股東臨時會
    之人士均得以聽聞、知悉該內容，縱該會議室於開會當時有
    管制旁人不得隨意進入，然會議室內既有林文雄等多數人在
    場，依上開說明應屬「特定的多數人共見或共聞或得以共見
    或共聞」情形，自與刑法第三百零九條第一項公然侮辱之「
    公然」之構成要件相符。是以被告於會議中謾罵自訴人「不
    要臉」、「未認真教育」、「畜生」（臺語發音）等言詞，
    足認已使不特定人或多數人得以共見共聞，乃屬公然狀態，
    被告此部分所辯顯不足採。
  (3)被告又辯稱係因自訴人帶高文義等人到會場鬧場，阻擾會議
    進行，伊於氣憤之下始會如此陳述等語，然依據原審當庭勘
    驗被告所提出之該次會議錄影光碟，會議進行中，被告確與
    王漢鼎、高文義等人就該次股東臨時會會議召集適法性發生
    爭執，然會議進行中自訴人均未主動發言，均係高文義、王
    漢鼎等人發言而與被告發生言語衝突，縱高文義等人之發言
    有對被告為人身攻擊或不敬，亦與自訴人無關，被告辯稱高
    文義等人係自訴人刻意帶到會議中鬧場云云，尚無證據可資
    佐證。再者，所謂「適當之評論」，指個人基於其主觀價值
    判斷，提出其主觀之評論意見而無情緒性或人身攻擊性之言
    論而言，如係出於情緒性謾罵，作人身攻擊，即難認係「適
    當」之評論，在言論自由與個人名譽保障之權衡取捨間，現
    今社會日常生活中，固應對於他人不友善之作為或言論存有
    一定程度之容忍，惟仍不能強令他人忍受逾越合理範圍，本
    件被告所用之「這個乙○○喔、你這個不要臉，派這種人來
    這裡鬧、在、在、在鬧什麼」、「不要臉、你這個，乙○○
    你這個不要臉、未認真教育到這款」、「你畜生、你這咧」
    等言詞，其中「不要臉」、「畜生」、「未認真教育」（台
    語發音）等言語，顧名思義，係指人沒有廉恥心、人格低劣
    、不遵守做人該有的本份等情形，均係人格之負面評價，參
    以社會通常觀念，一般人立於名譽權主體之立場，受到被告
    以此言詞對其人格價值所為蔑視之評價後，均會有屈辱、不
    堪、難受等不佳之主觀感受或反應，被告上開言詞顯已逾越
    表現言論自由之必要性及適當性，並足以對自訴人之品德、
    身份、人格、地位造成相當貶抑，被告於眾人面前以上開言
    語相加，其有公然侮辱自訴人之故意及行為甚明。
  (4)本院勘驗如附表所示時間之光碟內容，發現上開臨時股東會
    會場之與會人員因部分人員進出而開會人數有所增減，此有
    勘驗筆錄（本院卷第99頁）在卷可考，益見上開臨時股東會
    會場並非密閉空間，自符合「公然」之要件。綜上所述，互
    核以參，被告所辯不足採信，本件事證明確，被告公然侮辱
    之犯行明確，堪以認定，應予依法論科。
  (二)按誹謗行為與公然侮辱行為，雖均足以損害他人名譽，但兩
    者有所不同，行為人並不摘示事實而公然侮辱特定人或可推
    知之人，係屬公然侮辱行為：若行為人指摘傳述足以損害他
    人名譽的「具體事件」內容，則屬誹謗行為。行為人所指摘
    或傳述的事項，必須具有足以損害被害人名譽的具體事件內
    容，始有誹謗行為可言；否則，行為人假如針對特定事項，
    依其個人的價值判斷而提出其「主觀的意見與評論」，縱其
    批評內容足令被批評者感到不快或影響其名譽，則仍非屬本
    罪的誹謗行為；惟評論內容若有流於「情緒性或人身攻擊」
    的批評，而有謾罵性的言詞或用語者，則有可能構成公然侮
    辱罪。查本件被告在台北市○○區○○路三段三十號十四樓
    民視公司會議室內，於特定多數人可共見共聞之情形下，對
    自訴人稱「這個乙○○喔、你這個不要臉，派這種人來這裡
    鬧、在、在、在鬧什麼」、「不要臉、你這個，乙○○你這
    個不要臉、未認真教育到這款」、「你畜生、你這咧」等言
    詞，顯係謾罵性的言詞或用語，寓含有輕蔑侮辱他人之意思
    ，應屬「情緒性或人身攻擊」的批評，足使自訴人感到不快
    或貶損其名譽、社會評價，而並非針對特定具體事項，依其
    個人的價值判斷而提出其「主觀的意見與評論」，是核被告
    此部分所為係犯刑法第三百零九條第一項之公然侮辱罪。而
    被告於該次會議進行中，在同一地點，於緊密相續之時間內
    ，向自訴人所為上開言詞陳述，顯係基於同一犯意次第行之
    ，所侵害之法益相同，應係出於單一犯意接續而為，實質上
    自僅構成一罪。
二、原審認被告罪證明確，依刑法第309條第1項，刑法第42條第
    3項，刑法施行法第1條之1 第1項、第2項前段，中華民國96
    年罪犯減刑條例第2條第1項第3款、第7條之規定，審酌被告
    並無任何犯罪前科紀錄，此有被告之臺灣高等法院被告前案
    紀錄表一份在卷可參，素行良好，因被告身為民視公司之董
    事長，不滿自訴人處理全民電通公司投資民視公司相關事項
    之方式，認自訴人有違當初約定，又因全民電通公司指派參
    與該次會議之代表高文義、王漢鼎等人不斷提出議事程序合
    法性，企圖阻擾會議進行，一時氣憤，未顧及在會議進行中
    之公開場合，應受法律規範、謹言慎行，口出侮辱性話語，
    逕自發洩心中不滿情緒，縱或係其內心真實感受，其公然侮
    辱他人名譽之行為實不足取，兼衡其犯罪之手段、品行、生
    活狀況、智識程度及犯罪所生之損害，迄今未能取得自訴人
    諒解或賠償其損害等一切情狀，量處罰金捌仟元，並諭知如
    易服勞役，以新臺幣壹仟元折算壹日之折算標準。又被告犯
    罪時間在96年4 月24日以前，合於中華民國96年罪犯減刑條
    例第2 條第1項第3款減刑條件，依法減輕其刑二分之一為罰
    金肆仟元，如易服勞役，並諭知如易服勞役以新臺幣壹仟元
    折算壹日之折算標準，認事用法，核無不合，量刑亦屬妥適
    ，被告上訴意旨，空言否認犯罪，自訴人上訴意旨，徒以原
    審量刑過重，均為無理由，皆應予駁回。
三、被訴誹謗罪（即無罪部分）：
  (一)自訴意旨另以：被告在民視公司股東臨時會上，因與其他人
    士發生齟齬，明知自訴人個人並無積欠伊金錢債務，竟基於
    誹謗自訴人名譽之犯意，公然稱（台語）：「乙○○我跟你
    講，你這個、你很惡質，你欠我的錢，你都不還」云云，足
    以毀損自訴人之名譽，因認被告此部分涉犯刑法第三百十條
    第一項之誹謗罪云云。
  (二)按犯罪事實應依證據認定之，無證據不得認定其犯罪事實；
    又不能證明被告犯罪者，應諭知無罪之判決，刑事訴訟法第
    一百五十四條第二項及第三百零一條第一項分別定有明文。
    次按事實之認定，應憑證據，如未能發現相當證據，或證據
    不足以證明，自不能以推測或擬制之方法，為裁判基礎（參
    照最高法院四十年台上字第八六號判例）；另認定犯罪事實
    所憑之證據，雖不以直接證據為限，間接證據亦包括在內；
    然而無論直接或間接證據，其為訴訟上之證明，須於通常一
    般之人不致有所懷疑，而得確信其為真實之程度者，始得據
    為有罪之認定，倘其證明尚未達到此一程度，而有合理之懷
    疑存在時，即無從為有罪之認定，亦有最高法院七十六年台
    上字第四九八六號判例可資參照。另按刑法第三百十條第一
    項、第二項誹謗罪成立，須對於具體「事實」指摘或傳述，
    足以毀損他人名譽者，始為刑法所制裁，至針對特定事項，
    依個人價值判斷而提出主觀意見及評論，縱其批評內容足令
    被批評者感到不快或影響其名譽，仍不構成誹謗罪；此乃因
    事實有能證明真實與否之問題，意見則為主觀之值判斷，無
    所謂真實與否，在民主多元社會各種價值判斷皆應容許，不
    應有何者正確或何者錯誤，而運用公權力加以鼓勵或禁止，
    僅能經由言論自由之市場機制，使真理愈辯愈明。又言論自
    由為人民基本權利，憲法第十一條有明文保障，國家應給予
    最大限度維護，俾其實現自我、溝通意見、追求真理，及監
    督各種政治或社會活動之功能得以發揮。惟為兼顧對個人名
    譽、隱私及公共利益之保護，法律尚非不得對言論自由依其
    傳播方式為合理限制。刑法第三百十條第一項及第二項誹謗
    罪即係保護個人法益而設，為防止妨礙他人之自由權利所必
    要，符合憲法第二十三條規定意旨。至刑法第三百十條第三
    項前段，以對誹謗之事，能證明其為真實者不罰，係針對言
    論內容與事實相符者之保障，並藉以限定刑罰權之範圍，非
    謂指摘或傳述誹謗事項之行為人，必須自行證明其言論內容
    確屬真實，始能免於刑責。惟行為人雖不能證明言論內容為
    真實，但依其所提證據資料，認為行為人有相當理由確信其
    為真實者，即不能以誹謗罪之刑責相繩，亦不得以此項規定
    而免除檢察官或自訴人於訴訟程序中，依法應負行為人故意
    毀損他人名譽之舉證責任，或法院發現其為真實之義務（司
    法院大法官會議釋字第五０九號解釋參照）。是依上解釋意
    旨，刑法第三百十條第一項、第二項誹謗罪成立，行為人除
    須具備誹謗故意外，若其所指摘或傳述事實為真實，且與公
    益有關者，或依其所提證據資料，有相當理由確信其為真實
    者，即不能以誹謗罪相繩，是必在合於刑法誹謗罪構成要件
    ，並適用「真正惡意原則」及「真實抗辯原則」後，始認有
    誹謗罪成立。直言之，立法者在就人格名譽權與言論自由之
    基本權發生衝突時，首先選擇以干預強度較大刑法規範，來
    保護人民人格名譽權益，並藉由言論人所為事實陳述，係真
    實且與公益相關時，將之排除於誹謗罪之處罰範圍外，以作
    一價值權衡。此外，該事實陳述，係真實舉證責任，不應加
    諸於行為人，法院仍有真實發現義務，且對於所謂「能證明
    為真實」證明強度，不必達客觀真實，祇要行為人非故意捏
    造虛偽事實，或非因重大過失或輕率，而致所陳述者與客觀
    事實不符，皆應排除於誹謗罪之處罰範圍之外（同上揭釋字
    第五０九號解釋參照）。
  (三)本件自訴人認被告涉有誹謗罪嫌，無非係以民視公司第一次
    臨時股東會錄影光碟為其主要論罪依據。訊據被告固坦承有
    於上開時、地陳述「乙○○我跟你講，你這個、你很惡質，
    你欠我的錢，你都不還」等語之事實，然堅決否認涉有上開
    誹謗犯行，並辯稱：當時所稱「乙○○你欠我錢」，是指乙
    ○○所代表之全民電通公司欠其所代表之民視公司款項，況
    當天在場除被告、全民電通股份有限公司代表及王明玉外，
    並無其他人，其並無散佈於眾之主觀犯意。他們投資十億開
    辦費也拿三千萬，我們投資三十億也拿三千萬，所以我說他
    們二千萬要還等語，被告辯護人則以：張俊雄欠錢的事，所
    指的你是指全民電通，被告不成立毀謗罪，也有事實足證全
    民電通公司欠他錢，當天派那麼多人來是要鬧場激怒被告等
    語置辯。經查：
  (1)被告確有於會議上，透過麥克風以台語稱「乙○○我跟你講
    ，你叫做‧‧‧你很惡質，你知道嗎，你欠我的錢，你都還
    不還呢，你、你叫做‧‧‧你應該要還我們，你沒還我們」
    等話語，此有被告、自訴人所各自提出之會議錄影光碟在卷
    可資佐證，並經本院當庭勘驗屬實，此有上開勘驗筆錄在卷
    可考，參以被告亦供承曾於該次會議進行中為上開陳述，足
    認自訴人此部分指訴應為真實，堪以採信。
  (2)被告係民視公司之董事長，而民視公司於八十三年間初申請
    時乃分別由民間投資股份有限公司（下簡稱民間公司）、全
    民電通公司共同合組，並於八十五年取得執照前，分別支付
    民間公司、全民電通公司各三千萬元作為籌募資金費用，後
    民間公司依約募集三十億元並全數入股民視公司，然乙○○
    以全民電通公司身分對外募集約三十億元資金，僅將其中十
    億元入股民視公司，其餘二十億元則進行其他轉投資之用，
    民視公司於九十五年九月八日以民視股字第九五０九０八０
    一號函向全民電通公司索討溢領之開辦費一千九百七十五萬
    七千四百五十元等事實，業經被告供述在卷，且為自訴人所
    不爭執，並有民間全民電視股份有限公司公司基本資料、民
    間全民電視股份有限公司第四屆第七次董事會紀錄、民視公
    司九十五年九月八日民視股字第九五０九０八０一號函等各
    一份附卷（原審卷第14頁、第34頁至第38頁）可證，是被告
    辯稱全民電通公司積欠民視公司款項一情，顯非全然無據；
    再觀諸本件被告之所以在會議進行中說出「乙○○我跟你講
    ，你叫做‧‧‧你很惡質，你知道嗎，你欠我的錢，你都還
    不還呢，你、你叫做‧‧‧你應該要還我們，你沒還我們」
    等話語，係因全民電通公司指派出席之高文義、王漢鼎等人
    質疑該次股東臨時會召集程序之合法性，被告加以解釋卻屢
    遭高文義等人打斷才提及上開話語，之後被告亦加以解釋說
    明有關民視公司與全民電通公司間投資、溢領款項等情，此
    有原審當庭勘驗該次會議錄影光碟製作之勘驗筆錄（見原審
    卷第56頁至第59頁），是以被告大部分發言內容著重於民視
    公司與全民電通公司間投資、款項糾紛，足見被告為上開陳
    述之動機，並非為妨害自訴人之名譽而為之，更何況，民視
    公司確實發函向全民電通公司索討溢領之開辦費，業如前述
    ，因此被告主觀上認為自訴人所代表之全民電通公司積欠民
    視公司款項，而為上開意見表達，難認被告主觀上有何誹謗
    之犯意。甚且，被告身為民視公司之董事長，為保護其自身
    或民視公司之利益而當眾向自訴人所代表之全民電通公司追
    索欠款，亦係因保護合法之利益所為言論，依自訴人所提出
    之上述證據，亦無法舉證證明被告係基於惡意而為該等言論
    ，依刑法第三百十一條第一款之規定，亦難認被告有誹謗之
    犯行。
  (3)綜上所述，被告上開言論尚有相當事實為其根據，並非虛偽
    空言，且其指涉事項與公共利益攸關，尚未逾越言論自由保
    障範疇，而自訴人所提出之證據，復不足以證明被告係出於
    誹謗之犯意所為，此屬自訴人應盡舉證責任之事項，而自訴
    人未能提出積極證據以證明，自難對被告遽以刑法誹謗罪相
    繩。本案既不能證明被告涉有誹謗罪，揆諸前揭法條、判例
    及解釋意旨，自訴人自訴被告犯有刑法第310條第1項之罪嫌
    ，核屬犯罪不能證明。
四、原審認被告此部分犯罪不能證明，而為無罪之諭知，認事用
    法，核無不合，自訴人上訴意指仍執陳詞，指摘原判決此部
    分不當，求予撤銷改判，為無理由，應予駁回。
據上論斷，應依刑事訴訟法第368條，判決如主文。
中    華    民    國    97    年    6     月    24    日
                  刑事第三庭  審判長法  官  蔡秀雄
                                    法  官  謝靜恒
                                    法  官  許文章
以上正本證明與原本無異。
不得上訴。
                                    書記官  蔡慧娟
中    華    民    國    97    年    6     月    24    日


司法院資訊處製作；財團法人民間司法改革基金會備份。
